ACORDAO-COMPLETO-2474445

ACÓRDÃO 935/2022 ATA 5/2022 - SEGUNDA CÂMARA

VISTOS, relatados e discutidos estes autos de tomada de contas especial instaurada em atendimento ao Acórdão 2386/2019-TCU-Plenário, que autorizou a conversão do TC Processo 040.270/2018-1, Auditoria que apurou possíveis irregularidades no âmbito do Distrito Sanitário Especial Indígena Leste de Roraima (Dsei Leste) , órgão vinculado à Secretaria Especial de Saúde Indígena, 
ACORDAM os Ministros do Tribunal de Contas da União, reunidos em sessão da 2ª Câmara, em:
9.1. acatar as alegações de defesa apresentadas pelos responsáveis Joseilson Câmara Silva, Marcos Herbert Félix, e CSC Melo Eireli Ltda. em atendimento à citação efetivada por este Tribunal; 
9.2. rejeitar as razões de justificativa apresentadas pelos responsáveis Joseilson Câmara Silva e Marcos Herbert Félix em atenção à audiência promovida; 
9.3. julgar regulares as contas da empresa CSC Melo Eireli Ltda., expedindo-lhe quitação plena, com fundamento nos arts. 1º, inciso I, 16, inciso I, 17, e 23, inciso I, da Lei 8.443/1992;
9.4. julgar irregulares as contas dos Srs. Joseilson Câmara Silva e Marcos Herbert Félix, com fundamento nos arts. 1º, inciso I, 16, inciso III, alínea "b", da Lei 8.443/1992, c/c os arts. 19, parágrafo único e 23, inciso III, da mesma lei;
9.5. aplicar, individualmente, aos Srs. Joseilson Câmara Silva e Marcos Herbert Félix a multa prevista no art. 58 da Lei 8.443/1992, no valor de R$ 10.000,00 (dez mil reais) , fixando-lhes o prazo de quinze dias, a contar da notificação, para que comprovem, perante o Tribunal (art. 214, III, alínea "a", do Regimento Interno do TCU) , o recolhimento da dívida aos cofres do Tesouro Nacional, atualizada monetariamente desde a data deste acórdão até a data do efetivo recolhimento, se paga após o vencimento, na forma da legislação em vigor;
9.6. autorizar, desde logo, a cobrança judicial das dívidas, caso não atendidas as notificações, na forma do disposto no art. 28, inciso II, da Lei 8.443/1992;
9.7. autorizar, desde logo, se requerido pelos responsáveis, com fundamento no art. 26 da Lei 8.443/1992 c/c o art. 217 do Regimento Interno do TCU, o parcelamento das dívidas em até 36 (trinta e seis) parcelas, incidindo sobre cada uma os encargos legais devidos, sem prejuízo de alertá-los de que, caso optem por essa forma de pagamento, a falta de comprovação do recolhimento de qualquer parcela implicará o vencimento antecipado do saldo devedor, nos termos do art. 26, parágrafo único, da Lei 8.443/1992 c/c o art. 217, §2º, do Regimento Interno do TCU;
9.8. dar ciência desta decisão aos responsáveis, à Secretaria Especial de Saúde Indígena, ao Distrito Sanitário Especial Indígena Leste de Roraima e ao Procurador-Chefe da Procuradoria da República em Roraima, nos termos do § 3º do art. 16 da Lei 8.443/1992 c/c o § 7º do art. 209 do Regimento Interno do TCU, para adoção das medidas que entender cabíveis.

Tomada de Contas Especial instaurada em atendimento ao Acórdão 2386/2019-TCU-Plenário, que autorizou a conversão do TC 040.270/2018-1, Auditoria que apurou possíveis irregularidades no âmbito do Distrito Sanitário Especial Indígena Leste de Roraima (Dsei Leste), órgão vinculado à Secretaria Especial de Saúde Indígena,

Segunda Câmara

Secretaria Especial de Saúde Indígena.

3. Interessados/Responsáveis:
3.1. Responsáveis: C S C Melo Eireli Ltda. (07.857.455/0001-77); Joseilson Camara Silva (XXX.306.292-XX); Marcos Herbert Felix (XXX.660.121-XX).

13.1. Ministros presentes: Aroldo Cedraz (na Presidência), Augusto Nardes (Relator) e Antonio Anastasia.
13.2. Ministros-Substitutos presentes: Marcos Bemquerer Costa e André Luís de Carvalho.

ACORDAO-COMPLETO-2534555

Acórdão de Relação 2113/2022 - Segunda Câmara

Acórdão de Relação

AUGUSTO NARDES

Transcrevo a seguir a instrução lavrada pelo auditor encarregado do feito no âmbito da Secretaria de Controle Externo de Tomada de Contas Especial - SecexTCE (peça 65) , que contou com a anuência do corpo diretivo da unidade (peças 66 e 67) e do Ministério Público junto a este Tribunal (peça 68) :
INTRODUÇÃO
1	Cuidam os autos de tomada de contas especial instaurada em atendimento ao Acórdão 2386/2019-TCU-Plenário, de 9/10/2019 (peça 22) , que autorizou a conversão do processo TC Processo 040.270/2018-1 (Auditoria) , que apurou possíveis irregularidades no âmbito dos Distritos Sanitários Especiais Indígenas Leste de Roraima (Dsei Leste) e Yanomami (Dsei Yanomami) , órgãos vinculados à Secretaria Especial de Saúde Indígena (peças 1-20) .
HISTÓRICO
2.	Em cumprimento ao Despacho de 01/06/2018 do Min. Augusto Nardes (TC Processo 010.956/2018-2) , a antiga Secex-Roraima promoveu auditoria em processos de contratações diretas realizadas pelos Distritos Sanitários Especiais Indígenas Leste de Roraima (Dsei Leste) e Yanomami (Dsei Yanomami) , órgãos vinculados à Secretaria Especial de Saúde Indígena, no período compreendido entre 05/11/2018 e 13/03/2019, tendo em vista a excessiva quantidade de contratações diretas, ou seja, realizadas sem o ordinário procedimento licitatório, que tais entidades celebram, em comparação com as demais unidades jurisdicionadas localizadas no estado de Roraima.
3.	Para a consecução daquela auditoria, apresentou-se como medida mais viável a autuação de dois processos: um - TC Processo 040.270/2018-3 - para tratar especificamente do processo de contratação realizado pelo Dsei Leste e outro - TC Processo 006.376/2019-3 - abarcando os processos do Dsei Yanomami.
4.	Considerando os achados de auditoria nos contratos fiscalizados de responsabilidade do Dsei Leste, foi proposta a realização de citação dos responsáveis identificados, conforme os achados de auditoria apontados no Relatório e que transcrevemos abaixo para maior clareza:
II. ACHADOS DE AUDITORIA
II.1. Achado 1: indícios de superfaturamento dos itens "café da manhã, "almoço", "lanche da tarde", "jantar", "fórmula infantil convencional" e "fórmula infantil especial", referentes ao Contrato nº 15/2017, celebrado entre a empresa CSC Melo Eireli Ltda e o Distrito Sanitário Especial Indígena Leste de Roraima - Dsei Leste.
II.1.1. Situação encontrada
45.	Para balizar o preço para contratação de empresa especializada na preparação e fornecimento de alimentação aos usuários da Casai Leste, referente ao processo de dispensa nº 25063.001352/2017-25/2017, o Dsei Leste, por intermédio do Serviço de Recursos Logísticos - Selog, realizou cotação junto a três empresas: CAT Alimentos, Venzel & Cia Ltda e CSC Melo (cujo nome fantasia é CSC Alimentos) . Além disso, solicitou ao Dsei Yanomami informação quanto aos valores atualmente praticados por este órgão na contratação que possui com objeto semelhante, destinado aos usuários da Casai Yanomami. Obteve os seguintes valores:
Tabela 4 - Proposta de preços para a contratação emergencial do Dsei Leste
	Itens a serem contratados
	Qtd.
	CAT
	VENZEL
	CSC Alimentos
	Contrato 04/2015 - Yanomami
	Média preço unitário
	Média preço total

			R$ unit.
	R$ total
	R$ unit.
	R$ total
	R$ unit.
	R$ total
	R$ unit.
	R$ total
		
	Café da manhã
	29700
	7,66
	227.502,00
	6,66
	197.802,00
	6,00
	178.200,00
	2,82
	83.754,00
	5,79
	171.814,50

	Almoço
	29700
	19,80
	588.060,00
	17,84
	529.848,00
	16,00
	475.200,00
	5,97
	177.309,00
	14,90
	442.604,25

	Lanche da tarde
	29700
	5,77
	171.369,00
	5,55
	164.835,00
	5,00
	148.500,00
	2,61
	77.517,00
	4,73
	140.555,25

	Jantar
	29700
	19,33
	574.101,00
	18,46
	548.262,00
	16,50
	490.050,00
	5,97
	177.309,00
	15,07
	447.430,50

	Ceia
	29700
	5,99
	177.903,00
	5,54
	164.538,00
	5,00
	148.500,00
	2,61
	77.517,00
	4,79
	142.114,50

	Fórmula infantil convencional
	108
	29,37
	3.171,96
	27,70
	2.991,60
	24,73
	2.670,84
	7,19
	776,52
	22,25
	2.402,73

	Fórmula infantil especial
	108
	49,67
	5.364,36
	46,23
	4.992,84
	41,46
	4.477,68
	8,30
	896,40
	36,42
	3.932,82

	Nutrição eternal normal sist. aberto
	108
	66,44
	7.175,52
	63,90
	6.901,20
	56,80
	6.134,40
	-
	-
	62,38
	6.737,04

	Nutrição eternal especial sist. aberto
	108
	77,25
	8.343,00
	71,63
	7.736,04
	63,50
	6.858,00
	-
	-
	70,79
	7.645,68

	Nutrição enteral especial sist. fechado
	108
	92,04
	9.940,32
	81,70
	8.823,60
	72,30
	7.808,40
	-
	-
	82,01
	8.857,44

				1.772.930,16
		1.636.730,28
		1.468.399,32
		595.078,92
		1.374.094,71

Fonte: Mapa Comparativo de Preços (peça 9) 
Obs: no Contrato 04/2015, não foi adquirido o item "Ceia" e não foi especificada a nutrição enteral (se normal ou especial e aberto ou fechado) , razão pelas quais não foram registrados na comparação acima.
46.	Logo após, o Sr. Marcos Herbert Felix, então Chefe do Selog, elaborou o Ato Declaratório nº 9, de 14 de novembro de 2017 (peça 10) , o qual foi ratificada e homologada pelo Sr. Joseilson Câmara Silva, então Coordenador Distrital de Saúde Indígena, declarando dispensada a licitação em favor da empresa CSC Melo pelo valor de R$ 1.374.094,71, que, aceitando tacitamente este preço e demais condições, celebrou o Contrato nº 15/2017 (peça 11) .
47.	Ocorre que a empresa que executa o Contrato 4/2015 na Casai Yanomami também é a CSC Melo (peça 12) e, conforme revelam os preços unitários discriminados na tabela acima, os valores oferecidos por ela nesta avença são bastante inferiores ao ofertados para o Dsei Leste.
48.	Esta discrepância dos valores para as duas Casai's não se justifica, tendo vista que ambas são localizadas no mesmo município (ou seja, possuem a mesma logística) e, comparando o Projeto Básico do Contrato 15/2017 (peça 13) com o Termo de Referência do Contrato 04/2015 (peça 14) , a frequência do fornecimento da alimentação é a mesma e não são perceptíveis diferenças na qualidade da alimentação fornecida. Ou seja, se os custos são aparentemente semelhantes, os preços ofertados também deveriam ser, no mínimo, parelhos.
49.	Ressalva-se que uma diferença visível se encontra na quantidade contratada, que para a Casai Yanomami foram 216.000 refeições (216 mil almoços, 216 mil jantares, 432 mil lanches - são dois por dia - 216 mil cafés da manhã etc.) , enquanto para a Casai Leste foram 29.700. Tal fato pode possibilitar a existência de uma economia de escala. No entanto, a ausência de planilhas que expressem a composição de todos os custos unitários, de modo a permitir averiguar a razoabilidade e adequabilidade da formação dos preços, impede fazer tal consideração.
50.	Sem justificativa pertinente que demonstre o contrário, a empresa CSC Melo deveria ter ofertado, para a celebração do Contrato 15/2017 com o Dsei Leste, os mesmos preços que vinham sendo praticados por ela no bojo Contrato 04/2015 firmado com o Dsei Yanomami.
51.	Assim, sabendo que tais valores sofreram reajustes em 07/12/2017 (conforme Segundo Termo de Apostilamento ao Contrato nº 04/2015 - peça 15) , data bastante próxima à celebração do Contrato nº 15/2017, que ocorreu em 21/11/2017, é possível compara-los. Isso em mente, e desnudando as 14 notas fiscais decorrentes do Contrato 15/2017, as quais revelam a quantidade de refeições fornecidas pela CSC Melo, constata-se um possível superfaturamento na ordem de R$ 1.055.906,84:
Figura 5 - Valores do possível superfaturamento no Contrato 15/2017

Fonte: processos SEI nº 25063.001352/2017-25, 25063.000167/2018-02, 25063.001032/2018-56 e 25063.000020/2019-95.
52.	Especificando o valor superfaturado de cada nota fiscal (peça 16) , com o número das correspondentes ordem bancárias (peça 17) e as datas dos seus respectivos pagamentos, tem-se o seguinte:
Tabela 5 - Pagamentos das notas fiscais contendo itens possivelmente superfaturados
	Nota Fiscal
	Data do Pagamento
	Ordem Bancária
	Valor na NF com indícios de superfaturamento

	156
	06/02/2018
	2018OB800020
	R$ 14.306,15

	157
	06/02/2018
	2018OB8000021
	R$ 57.254,81

	159
	12/03/2018
	2018OB800142
	R$ 105.820,07

	161
	06/04/2018
	2018OB800311
	R$ 110.921,55

	162
	03/05/2018
	2018OB800431
	R$ 104.907,19

	163
	06/06/2018
	2018OB800579
	R$ 85.947,50

	164
	05/07/2018
	2018OB800673
	R$ 90.035,53

	165
	06/08/2018
	2018OB800838
	R$ 76.256,18

	167
	05/09/2018
	2018OB800961
	R$ 79.162,81

	170
	09/10/2018
	2018OB801145
	R$ 77.252,25

	171
	05/11/2018
	2018OB01257
	R$ 59.547,26

	172
	04/12/2018
	2018OB801425
	R$ 78.376,97

	173
	17/01/2019
	2019OB00006
	R$ 71.399,45

	174
	08/02/2019
	2019OB800092
	R$ 44.719,13

	TOTAL
	R$ 1.055.906,84

Fonte: planilha elaborada - peça 18
53.	Importante esclarecer que o Contrato 15/2017 foi encerrado no dia 15/01/2019, conforme informação contida no oficio nº 25/2019/LRR/DSEI/SESAI/MS, de 10/01/2019 (peça 19) , não havendo outros pagamentos à empresa CSC Melo no bojo desta avença senão às elencadas na tabela acima.
54.	Frise-se que não foram comparados quatro itens (ceia, nutrição enteral normal sistema aberto, nutrição enteral especial sistema aberto, nutrição enteral especial sistema fechado) , seja por não serem comuns entre os contratos, seja por falta de especificação que revelassem suas semelhanças. Isto limitou a apuração global do possível superfaturamento, que poderia ter sido ainda maior.
II.1.2. Objetos nos quais o achado foi constatado
	a) Processo de dispensa nº 25063.001352/2017-25/2017 - Processo para contratação emergencial de empresa especializada para a prestação de serviços de gestão, preparação e fornecimento de alimentação aos indígenas usuários da Casa de Saúde do Índio Leste de Roraima - Casai Leste, seus respectivos acompanhantes e funcionários plantonistas, nos locais especificados, com fornecimento de todos os equipamentos e móveis necessários e adequados ao tipo de serviço a ser executado
...
II.2. Achado 2: abertura e realização de contratação emergencial (processo de dispensa nº 25063.001352/2017-25/2017, que originou o Contrato nº 15/2017 firmado com a empresa CSC Melo Eireli Ltda) sem justificativa consistente a caracterizar a situação de urgência, em afronta ao inciso IV do artigo 24 da Lei nº 8.666 de 21 de junho de 1993 - Contratação emergencial realizada sem justificativa consistente a caracterizar a situação de urgência.
II.2.1. Situação encontrada
57.	Como pretexto fático para a contratação direta por dispensa, sob a alegação de urgência, o órgão apresentou duas Justificativas, uma em 29/05/2017 e outra em 26/09/2017 (peça 20) , que, em suma, o seguinte:
	a) que os indígenas sob jurisdição do Leste de Roraima, quando referenciados para a cidade de Boa Vista-RR, são acolhidos na única existente, a Casai Yanomami, que tem como público alvo os indígenas oriundos daquela área;
	b) que esta mistura entre indígenas oriundos da área Leste e da área Yanomami, cujos costumes e línguas são diferentes, geram inevitáveis conflitos, levando os conselheiros indígenas a reivindicar uma implantação de uma Casai com exclusivo atendimento para indígenas do Leste;
	c) que a reivindicação foi acatada pelo Dsei Leste, sendo que para implementar a Casai Leste autuou processos de contratação de locação de imóvel (25063.000626/2016-88) , de pessoal para áreas administrativas (25063.000684/2016-10) , de vigilância armada (25063.001503/2017-45) e de limpeza e conservação (25063.001352/2017-25) ;
	d) que além desses, autuou processo para contratação, via Pregão Eletrônico (25063.400158/2017-29) , de empresa especializada na prestação de serviços continuados de gestão, preparação e fornecimento de alimentação, solicitando orçamentos para 8 empresas, sendo que apenas a CSC Alimentos teria atendido a solicitação;
	e) que isso fez o órgão vislumbrar a possibilidade de que não houvesse um número mínimo de 3 empresas interessadas em oferecer preços num eventual certame licitatório, não atendendo ao disposto na Instrução Normativa nº 3, de 20 de abril de 2017, do então Ministério do Planejamento, Desenvolvimento e Gestão;
	f) que em razão da não obtenção de parâmetros de preço de referência para este último objeto, bem como da necessidade de atendimento ao Memorando-Circular nº 071/2016 GAB/SESAI/MS, no qual exige aos Distritos a remessa dos processos de novas despesas à Unidade Central com antecedência mínima de 120 dias, optou por efetuar contratação direta, na forma emergencial, de modo a evitar a interrupção do serviço, haja vista que a partir da segunda semana de novembro passaria a ser atendido em sua própria Casai (Casai Leste) e não haveria tempo hábil para a realização e finalização desta contratação, via Pregão Eletrônico (25063.400158/2017-29) , antes desta data.
58.	Dos fatos arguidos pelo órgão, não se verifica a urgência para o feito e, consequentemente, a possibilidade de dispensa da licitação, nos moldes do invocado inciso IV do artigo 24 da Lei 8.666/93.
59.	A uma, porque os indígenas da área Leste já estavam sendo atendidos pela Casai Yanomami, que, aliás, sempre prestou este atendimento compartilhado (conforme constatado pelo próprio TCU no Relatório que acompanha o Acórdão 6791/2012-TCU-Primeira Câmara, Relator Ministro Walton Alencar Rodrigues) .
60.	A duas, porque a alegação de haverem "inevitáveis conflitos" sequer foi sustentada com provas de suas existências e da indubitável imprescindibilidade do acolhimento e atendimento apartado entre os indígenas da jurisdição do Dsei Leste. Ainda, porque não se percebe a inviabilidade de ter adiado a inauguração da Casai Leste até que o processo 25063.400158/2017-29 (Pregão Eletrônico para contratação de empresa para fornecimento de alimentação) fosse concluído.
61.	Esta caracterização pouco fundamentada da situação emergencial foi, inclusive, previamente revelada pela própria Consultoria Jurídica, nos termos do Parecer nº 507/2017/CJU-RR/CGU/AGU, de 10/10/2017 (peça 21) , que alertou quanto à "ausência de elementos consistentes de modo a definir o caráter de urgência" de forma a assegurar a legalidade e prosseguimento da contratação, o que não foi feito pelo órgão.
62.	No mais, é importante dizer que da data da solicitação para abertura do aludido processo de contratação emergencial (peça 22) , 29/05/2017, até a data da suposta inauguração da Casai Leste, "segunda quinzena de novembro", conforme parágrafo 15 da Justificativa de 26/09/2017 (peça 20) , iriam transcorrer, ao menos, 170 dias, prazo esse considerado suficiente para a consecução do já autuado processo de contratação via pregão eletrônico, o SEI nº 25063.400158/2017-29 (http://www.comprasnet.gov.br/noticias/noticias1.asp?id_noticia =189) . Ressalta-se que este processo já estava autuado há pelo menos desde março de 2017 (conforme correspondências destinadas a várias empresas, anexadas na aludida Justificativa) .
63.	Aliás, ainda que esse prazo fosse realmente exíguo, não constam nos autos qualquer justificativa para o não adiamento da inauguração (que, de fato, aconteceu somente no dia 14/12/2017, conforme notícia acostada na peça 23) , de modo a aguardar a finalização do pregão eletrônico. Ou seja, ainda que a inverídica situação de emergência fosse plausível, ela se daria unicamente em razão da falta de planejamento do Dsei Leste.
II.2.2. Objetos nos quais o achado foi constatado
	a) Processo de dispensa 25063.001352/2017-25/2017 - Processo para contratação emergencial de empresa especializada para a prestação de serviços de gestão, preparação e fornecimento de alimentação aos indígenas usuários da Casa de Saúde do Índio Leste de Roraima - Casai Leste, seus respectivos acompanhantes e funcionários plantonistas, nos locais especificados, com fornecimento de todos os equipamentos e móveis necessários e adequados ao tipo de serviço a ser executado.
...
II.3. Achado 3: prorrogação de Contrato nº 15/2017 firmado com a empresa CSC Melo Eireli Ltda (processo de dispensa nº 25063.001352/2017-25/2017) por período superior ao limite legalmente permitido.
II.3.1. Situação encontrada
65.	O processo de contratação 25063.001352/2017-25 foi solicitada pelo Sr. Marcos Herbert Félix, Chefe do Setor de Recursos Humanos do Dsei Leste, mediante o Memorando nº 201/SELOG/DSEI-LRR/SESAI-MR, de 29/05/2017 (peça 22) , no qual informa que tal contratação tinha respaldo "nos termos do art. 24, inciso IV da Lei nº 8.666/93, pelo período de 180 (cento e oitenta) dias."
66.	Decorrente deste processo, o Contrato 15/2017, firmado com a empresa CSC Melo, teve, portanto, cláusula de vigência de até 180 dias, contados a partir de 21/11/2017, data da sua assinatura e publicação:
Cláusula Nona - Da Vigência
9.1. O presente Contrato terá vigência de 180 dias (cento e oitenta dias) , com início a partir de sua publicação.
67.	Deveria, portanto, ter sido encerrado no dia 20/05/2018. No entanto, perdurou até o dia 15/01/2019, data em que a empresa foi autorizada a retirar seus equipamentos nas dependências da Casai Leste. Ou seja, o Contrato 15/2017 vigorou por 420 dias, ultrapassando em 240 dias o tempo legalmente permitido.
II.3.2. Objetos nos quais o achado foi constatado
	a) Processo de dispensa nº 25063.001352/2017-25/2017 - Processo para contratação emergencial de empresa especializada para a prestação de serviços de gestão, preparação e fornecimento de alimentação aos indígenas usuários da Casa de Saúde do Índio Leste de Roraima - Casai Leste, seus respectivos acompanhantes e funcionários plantonistas, nos locais especificados, com fornecimento de todos os equipamentos e móveis necessários e adequados ao tipo de serviço a ser executado
5.	Assim, em atenção ao retromencionado Acórdão, foram autorizadas a realização de citações e audiências conforme abaixo (peças 24/25 dos presentes autos) :
3.1.	CITAÇÃO
	Irregularidade: indícios de superfaturamento dos itens "café da manhã, "almoço", "lanche da tarde", "jantar", "fórmula infantil convencional" e "fórmula infantil especial", referentes ao Contrato nº 15/2017, celebrado entre a empresa CSC Melo Eireli Ltda e o Distrito Sanitário Especial Indígena Leste de Roraima - Dsei Leste.
	Débito:
	Data da ocorrência
	Valor original

	06/02/2018
	R$ 14.306,15

	06/02/2018
	R$ 57.254,81

	12/03/2018
	R$ 105.820,07

	06/04/2018
	R$ 110.921,55

	03/05/2018
	R$ 104.907,19

	06/06/2018
	R$ 85.947,50

	05/07/2018
	R$ 90.035,53

	06/08/2018
	R$ 76.256,18

	05/09/2018
	R$ 79.162,81

	09/10/2018
	R$ 77.252,25

	05/11/2018
	R$ 59.547,26

	04/12/2018
	R$ 78.376,97

	17/01/2019
	R$ 71.399,45

	08/02/2019
	R$ 44.719,13

Valor atualizado até 01/04/2019: R$ 1.080.593,47 (peça 29) 
	Cofre credor: Tesouro Nacional
	a)	Responsável 1:
	a.1) Nome: Joseilson Câmara Silva (CPF XXX.306.292-XX) , Coordenador Distrital de Saúde Indígena (período de gestão: 29/12/2015 - 27/12/2018) ;
 (...) 
	a.3) Conduta: ratificou a dispensa de licitação e homologou a contratação da empresa CSC Melo Eireli Ltda cuja oferta apresentada revelou-se com sobrepreço. Consequentemente, os pagamentos decorrentes do Contrato nº 15/2017 restaram superfaturados. Além disso, sua conduta danosa é reforçada ao atuar como ordenador de despesas das notas fiscais nº 156, 157, 161, 163, 164, 170, 171, 172, conforme autorizações acostadas nos processos de pagamentos SEI nº 25063.000167/2018-02, 25063.001032/2018-56 e 25063.000020/2019-95.
	a.4) Nexo de causalidade: ao ratificar e homologar dispensa de licitação em favor de empresa (CSC Melo) cujos preços ofertados revelam-se acima do comercializado por ela própria, bem como autorizando pagamentos decorrentes desta contratação, ensejou a ocorrência de superfaturamento.
	a.5) Excludentes de ilicitude: não há.
	a.6) Culpabilidade: a conduta do agente é reprovável, porquanto distante da diligência exigida para ocupar o cargo de Coordenador do Distrito Sanitário Especial Indígena Leste de Roraima. Atenua-se, no entanto, pelo fato de que sua atuação foi sempre precedida de análises e/ou pareceres de instâncias inferiores, nas quais apontavam, erroneamente, a lisura de todo o procedimento.
	b)	Responsável 2:
	b.1) Nome: Marcos Herbert Félix (CPF XXX.660.121-XX) , então Chefe do Serviço de Recursos Logísticos (período de gestão: desde 15/02/2016) .
	(...) 
	b.3) Conduta: como Chefe do Serviço de Recursos Logístico - Selog do competia-lhe, dentre outras atividades, nos termos dos incisos I e III do artigo 21 do Anexo XII da Portaria 1.419, de 08/06/2017, do Ministério da Saúde, elaborar o planejamento logístico do Distrito e subsidiar a Comissão de Licitações. Ou seja, a realização dos procedimentos de contratação era feita pelo Selog, competindo, portanto, assegurar que os preços orçados correspondessem à realidade mercadológica. Nesse sentido, mesmo tendo ciência dos preços praticados pela empresa CSC Melo no âmbito do Contrato 04/2015, firmado com o Dsei Yanomami, manteve-se silente quanto ao fato desta mesma empresa ofertar preços tão superiores para o Dsei Leste. Além disso, sua conduta danosa é reforçada ao atuar como ordenador de despesas em relação às notas fiscais nº 159, 162, 165, 167, conforme autorizações acostadas nos processos de pagamentos SEI nº 25063.000167/2018-02, 25063.001032/2018-56 e 25063.000020/2019-95
	b.4) Nexo de causalidade: quando da formação do preço médio utilizado para celebrar a contratação que originou o Contrato nº 15/2017, ao não considerar como parâmetro máximo os preços unitários praticados pela própria empresa contratada, a CSC Melo, preços esses revelados no Contrato nº 04/2015 firmado com o Dsei Yanomami, este responsável contribuiu para a formação de sobrepreço e, consequentemente, a ocorrência de superfaturamento. 
	b.5) Excludentes de ilicitude: não há.
	b.6) Culpabilidade: a conduta do agente é reprovável, porquanto distante da diligência exigida para ocupar o cargo de Chefe do Serviço de Recursos Logístico - Selog do Distrito Sanitário Especial Indígena Leste de Roraima, sobretudo ao considerar que a aferição da adequabilidade e razoabilidade dos preços ofertados é tarefa afeta à sua atribuição, especialmente sensível e que exige atenção especial num procedimento de contratação. Portanto era-lhe exigível conduta diversa, mais zelosa, sendo que o responsável tinha potencial consciência da ilicitude dos fatos.
	c)	Responsável 3:
	c.1) Nome: CSC Melo Eireli Ltda. (CNPJ 07.857.455/0001-77) .
	(...) 
	c.3) Conduta: para a celebração do Contrato nº 15/2017, firmado junto ao Dsei Leste, ofertou, injustificadamente, preços muito acima dos praticados por ela mesma, ao comparar com os valores que pactuou no âmbito do Contrato nº 4/2015, celebrado junto ao Dsei Yanomami.
	c.4) Nexo de causalidade: ao ofertar preços muito acima do próprio preço por ela comercializado no mercado, suscitou a ocorrência de superfaturamento quando dos pagamentos das notas fiscais decorrentes do Contrato nº 15/2017.
	d) 	Dispositivos violados:
	d.1) Acórdão 2586/2007-TCU-Primeira Câmara, Relator Ministro Marcos Bemquerer;
	d.2) Acórdão 1392/2016-TCU-Plenário, Relator Ministro Benjamin Zymler;
	d.3) Instrução Normativa nº 5/2014 do Ministério do Planejamento, Desenvolvimento e Gestão, art. 2º, inciso II e §§ 1º, 2º, 4º e 5º;
	d.4) Lei 8666/1993, art. 25, § 2º.
3.1.1.	na oportunidade da citação, informar os responsáveis de que, caso venham a ser condenados pelo Tribunal, os débitos ora apurados serão acrescidos de juros de mora, nos termos do § 1º do art. 202 do RI/TCU.
3.2.	AUDIÊNCIA
	Irregularidade 1: abertura e realização de contratação emergencial (processo de dispensa 25063.001352/2017-25/2017, que originou o Contrato 15/2017 firmado com a empresa CSC Melo Eireli Ltda) sem justificativa consistente a caracterizar a situação de urgência, em afronta ao inciso IV do artigo 24 da Lei 8.666 de 21 de junho de 1993.
	a)	Responsável 1:
	a.1) Nome: Joseilson Câmara Silva (CPF XXX.306.292-XX) , Coordenador Distrital de Saúde Indígena (período de gestão: 29/12/2015 - 27/12/2018) ;
	(...) 
	a.3) Conduta: assinou o Ato Declaratório nº 9, de 14/11/2017 - ato de dispensa de licitação (peça 10) - o qual ratifica a dispensa e homologa a contratação da empresa CSC Melo Eireli, por estar "tudo de conformidade com os preceitos legais estabelecidos pelo inciso IV do artigo 24 da Lei nº 8.666 de 21 de junho de 1993", ignorando o precedente Parecer Jurídico nº 507/2017/CJU-RR/CGU/AGU, de 10/10/2017 (peça 21) , no qual alertou quanto à necessidade de "complementação (da justificativa para a contratação por dispensa) e correção nos moldes sugeridos, como forma de assegurar a legalidade e prosseguimento do feito". Ainda, não observou o Despacho feito pelo Departamento de Atenção à Saúde Indígena - Dasi/Sesai, expedido em 25/10/2017 (peça 25) , no qual o item 3 advertiu o Dsei Leste que "cabe observar que ainda permanece pendente o posicionamento do Selog, no que concerne a complementação das justificativas recomendadas para o caso de 'contratação excepcional', tal como considerou a Consultoria Jurídica no Parecer nº 507/2017/CJU-RR/CGU/AGU". Ademais, também não atendeu as condicionantes expostas na Autorização para Custeio, Investimento e Prorrogação de Contrato, expedida em 4/11/2017 pelo Secretário da Secretaria Especial de Saúde Indígena (peça 26) , na qual estabeleceu que, preliminarmente à contratação, o aludido parecer do Dasi/Sesai deveria ser integralmente atendido. Por fim, como Coordenador Distrital, autoridade máxima do Distrito Sanitário Especial Indígena, este responsável detinha o poder de prorrogar a inauguração da Casai Leste até que fosse finalizado o processo 25063.400158/2017-29, que trata do procedimento para contratação mediante Pregão Eletrônico do objeto ora em análise, mas não o fez.
	a.4) Nexo de causalidade: ao omitir-se perante à solicitação da Consultoria Jurídica para complementação das justificativas para a contratação emergencial; ao não cumprir integralmente as condicionantes estipuladas na Autorização para Custeio, Investimento e Prorrogação de Contrato; ao assinar o Ato Declaratório nº 9, de 14/11/2017, convalidando todo o procedimento; e ao permitir que a inauguração da Casai Leste ocorresse antes do término do processo 25063.400158/2017-29, o responsável suscitou a ocorrência da irregularidade. 
	a.5) Culpabilidade: a conduta do agente é reprovável, porquanto distante da diligência exigida para ocupar o cargo de Coordenador do Distrito Sanitário Especial Indígena Leste de Roraima, sobretudo ao considerar que a consultoria jurídica o havia previamente alertado quanto à necessidade de complementar a justificativa "como forma de assegurar a legalidade e prosseguimento do feito". Portanto era-lhe exigível conduta diversa, mais zelosa. No entanto, pode ser considerado atenuante o fato do Sr. ao Sr. Joseílson ter tido sua conduta irregular tendo por base a informação fornecida pelo Sr. Marcos Herbert Felix, então Chefe do Serviço de Recursos Logísticos (Selog) do Dsei Leste, que, mediante Despacho de 08/11/2017 (peça 27) , afirmou que as exigências solicitadas no Parecer nº 507/2017/CJU-RR/CGU/AGU já haviam sido atendidas por intermédio da Justificativa elaborada em 26/09/2017 (o que não se revela verdadeiro pois o referido parecer da consultoria jurídica, que concluiu pela insuficiência das justificativas para embasar a contratação direta, foi emitido após a análise da referida Justificativa) .
	b) Responsável 2:
	b.1) Nome: Marcos Herbert Félix (CPF XXX.660.121-XX) , então Chefe do Serviço de Recursos Logísticos (período de gestão: desde 15/02/2016) .
	(...) 
	b.3) Conduta: solicitou autorização (peça 22) para abertura de processo de contratação emergencial mesmo havendo tempo hábil para a conclusão do processo de pregão eletrônico nº 25063.400158/2017-29 e elaborou as duas Justificativas, uma em 29/05/2017 e outra em 26/09/2017, cujo contexto fático apresentado não se reveste de urgência que amparasse a contratação por dispensa nos termos do inciso IV do artigo 24 da Lei 8.666/1993, sendo, inclusive, tais argumentos considerados insuficientes pela Consultoria Jurídica do órgão. Além disso, elaborou e assinou, em 08/11/2017, Despacho (peça 27) , no qual afirma ao Coordenador Distrital que todas as exigências para a contratação, inclusive as solicitadas pela Consultoria Jurídica no Parecer nº 507/2017/CJU-RR/CGU/AGU (peça 21) - necessidade de complementação da caracterização da situação de emergência - já haviam sido atendidas por intermédio da Justificativa elaborada em 26/09/2017, o que não se revela verdadeiro pois este parecer jurídico, que concluiu pela insuficiência dos argumentos apresentados para embasar a contratação direta, foi emitido após a análise da referida Justificativa.
	b.4) Nexo de causalidade: como Chefe do Serviço de Recursos Logístico - Selog competia-lhe, dentre outras atividades, nos termos do artigo 21 do Anexo XII da Portaria 1.419, de 09/06/2017 (Aprova os Regimentos Internos e a Estrutura Regimental do Ministério da Saúde) , elaborar o planejamento logístico do Distrito (inc. I) e subsidiar a Comissão de Licitações (inc. III) . Portanto, a realização dos procedimentos de contratação era de responsabilidade do Selog. Assim, ao não concluir em tempo hábil o processo de Pregão Eletrônico nº 25063.400158/2017-29, mesmo com prazo suficiente para tanto e sem justificativas plausíveis, bem como ao elaborar as referidas Justificativas para a realização da contratação emergencial (peça 20) e o Despacho do dia 08/11/2017 (peça 27) , no qual atesta, inveridicamente, que todas as condicionantes foram atendidas, inclusive aquelas requeridas pela Consultoria Jurídica.
	b.5) Culpabilidade: a conduta do agente é reprovável, porquanto distante da diligência exigida para ocupar o cargo de Chefe do Serviço de Recursos Logísticos do Distrito Sanitário Especial Indígena Leste de Roraima, responsável direto pela abertura e conclusão dos procedimentos de contratação do Dsei Leste, sobretudo ao considerar que no Despacho de 08/11/2017, este responsável informa ao Coordenador Distrital que as exigências solicitadas no Parecer nº 507/2017/CJU-RR/CGU/AGU haviam sido atendidas por intermédio da Justificativa elaborada em 26/09/2017, o que, conscientemente, sabia não se revelar verdadeiro.
	c) Dispositivos violados:
	c.1) Acórdão 3266/2008-TCU-Segunda Câmara, Relator Ministro Augusto Sherman;
	c.2) Acórdão 1162/2014-TCU-Plenário, Relator Ministro José Jorge;
	c.3) Acórdão 1217/2014-TCU-Plenário, Relator Ministro Vital do Rêgo;
	c.4) Acórdão 2055/2013-TCU-Segunda Câmara, Relator Ministro Marcos Bemquerer;
	c.5) Acórdão 2240/2015-TCU-Primeira Câmara, Relator Ministro Benjamin Zymler;
	c.6) Acórdão 1122/2017-TCU-Plenário, Relator Ministro Benjamin Zymler;
	c.7) Lei 8.666/1993, art. 24, inciso IV;
	c.7) Lei 8.666/1993, art. 26, § Único.
	Irregularidade 2: prorrogação de Contrato 15/2017 firmado com a empresa CSC Melo Eireli Ltda (processo de dispensa 25063.001352/2017-25/2017) por período superior ao limite legalmente permitido.
	a) Responsável 1:
	a.1) Nome: Joseilson Câmara Silva (CPF XXX.306.292-XX) , Coordenador Distrital de Saúde Indígena (período de gestão: 29/12/2015 - 27/12/2018) ;
	a.2) Conduta: verifica-se uma conduta omissiva deste responsável, na medida em que ao tomar conhecimento da inviabilidade jurídica da prorrogação, nos termos do Parecer nº 335/2018/CJU-RR/CGU/AGU, de 26/06/2018 (peça 24) , o encaminhou ao Selog para "conhecimento e providências", no dia 28/06/2018 (peça 28) , e não mais atuou no feito, isto é, não cobrou do setor delegado (Selog) as referidas providências.	O próximo evento/documento inserido no processo de contratação (SEI nº 25063.001352/2017-25/2017) é datado em 09/01/2019 e se trata de uma minuta de ofício direcionado à CSC Melo informando que um novo contrato, advindo do Pregão Eletrônico nº 27/2018, terá início no dia 16/01/2019 e que a empresa deverá retirar seus equipamentos no dia 15/01/2019. Ou seja, este responsável quedou-se inerte frente à prorrogação irregular do Contrato 15/2017. Sequer há no processo, entre a data do conhecimento da irregularidade - 26/06/2018 - e a data do término efetivo do referido contrato - 15/01/2019 -, quaisquer informações quanto à atuação do órgão no intuito de mitigar tal ocorrência.
	a.3) Nexo de causalidade: ao não cobrar do Selog as providências solicitadas pela Consultoria Jurídica, nos termos do Parecer nº 335/2018/CJU-RR/CGU/AGU, suscitou que a irregularidade fosse efetivada. Impende ressaltar que o fato deste responsável ter encaminhado tal parecer para "conhecimento e providências" do Selog não exime sua responsabilidade pelo não atendimento das solicitações esposadas naquele documento, pois como Coordenador do Distrito era o destinatário e responsável direto daquela demanda, devendo por ela responder, ainda que em solidariedade com outro (s) responsável (is) , se for o caso.
	a.4) Culpabilidade: a conduta do agente é reprovável, porquanto distante da diligência exigida para ocupar o cargo de Coordenador do Distrito Sanitário Especial Indígena Leste de Roraima, sobretudo ao considerar que o Parecer nº 335/2018/CJU-RR/CGU/AGU, de 26/06/2018, o alertava que o processo emergencial "que já não tinha a devida justificativa plausível [...] teve o prazo expirado em 20/05/2018". Portanto era-lhe exigível conduta diversa, mais zelosa, sendo que o responsável tinha potencial consciência da ilicitude dos fatos.
	b) Responsável 2:
	b.1) Nome: Marcos Herbert Félix (CPF XXX.660.121-XX) , então Chefe do Serviço de Recursos Logísticos (período de gestão: desde 15/02/2016) .
	b.2) Conduta: verifica-se uma conduta omissiva deste responsável, na medida em que ao tomar conhecimento da inviabilidade jurídica da prorrogação, nos termos do Parecer nº 335/2018/CJU-RR/CGU/AGU, de 26/06/2018 (peça 24) , encaminhado ao Selog no dia 28/06/2018, o qual solicita deste Serviço de Recursos Logísticos "conhecimento e providências", manteve-se inerte. O próximo evento/documento inserido no processo de contratação (SEI nº 25063.001352/2017-25/2017) é datado em 09/01/2019 e se trata de uma minuta de ofício direcionado à CSC Melo informando que um novo contrato, advindo do Pregão Eletrônico nº 27/2018, terá início no dia 16/01/2019 e que a empresa deverá retirar seus equipamentos no dia 15/01/2019. Ou seja, este responsável quedou-se inerte frente à prorrogação irregular do Contrato 15/2017. Sequer há no processo, entre a data do conhecimento da irregularidade - 26/06/2018 - e a data do término efetivo do referido contrato - 15/01/2019 -, quaisquer informações quanto à atuação do órgão no intuito de mitigar tal ocorrência.
	b.3) Nexo de causalidade: ao manter-se inerte frente à solicitação para tomar providências que contornassem a irregularidade, este responsável suscitou que a ocorrência fosse efetivada.
	b.4) Culpabilidade: a conduta do agente é reprovável, porquanto distante da diligência exigida para ocupar o cargo de Chefe do Serviço de Recursos Logísticos do Distrito Sanitário Especial Indígena Leste de Roraima, sobretudo ao considerar que o Parecer nº 335/2018/CJU-RR/CGU/AGU, de 26/06/2018, que lhe foi encaminhado via Despacho do Coordenado Distrital, de 28/06/2018, alertava que o processo emergencial "que já não tinha a devida justificativa plausível [...] teve o prazo expirado em 20/05/2018". Portanto era-lhe exigível conduta diversa, mais zelosa, sendo que o responsável tinha potencial consciência da ilicitude dos fatos.
	c) Dispositivos violados:
	c.1) Acórdão 1801/2014-TCU-Plenário, Relator Ministro Raimundo Carreiro;
	c.2) Acórdão 4780/2016-TCU-Primeira Câmara, Relator Ministro José Mucio Monteiro;
	c.3) Lei 8666/1993, art. 24, inciso IV.
6.	Encaminhados os expedientes, os responsáveis compareceram aos autos apresentando suas razões de justificativas e alegações de defesa, conforme adiante iremos resumir:
EXAME TÉCNICO
Das Defesas apresentadas pelos responsáveis
Sr. Joseilson Câmara Silva (peças 41/44 - 52 e 54) 
7.	Informa o responsável que a autorização para contratação emergencial se deu após aprovação da Secretaria Especial de Saúde Indígena do Ministério da Saúde - Sesai/MS, em virtude de autorização para abertura da Casa de Saúde Indígena - Casai Leste, que ocorreu ante o fato de que todas as etnias indígenas do Estado de Roraima eram atendidas pela Casai Yanomami, o que gerava conflito entre as diferentes etnias, situação esta que levou à criação de novo centro de atendimento, trazendo informações sobre a forma de operação de atendimento aos indígenas antes e depois da criação dessa nova Casa de Saúde.
7.1	Quanto aos preços praticados, informa entender que os preços praticados seriam equivalentes aos preços de mercado, uma vez que o setor responsável teria observado a legislação, e estariam dentro do padrão exigido pelo projeto básico, que exigia a instalação de equipamentos, fornecimentos de insumos e treinamento/disponibilização de mão de obra qualificada, bem como os hábitos alimentares dos grupos étnicos do Leste de Roraima, os quais são distintos dos povos Yanomami, além de que os preços praticados no contrato que foi usado como referência se referirem ao exercício de 2015, enquanto aqueles do contrato ora em análise foram cotados em 2017, sendo natural sofrerem alguma majoração, informando ainda que a empresa CSC Alimentos teria desistido de concorrer na licitação realizada no exercício de 2018 para fornecimento dos mesmos serviços.
7.2	No que pertine à prorrogação do contrato, informa que foram realizadas consultas tanto à contratada quanto à AGU, esta última com manifestação desfavorável, mas que uma vez que o processo licitatório para contratação dos serviços ainda não se encontrava finalizada, e ante a necessidade de atendimento da população indígena ali alocada, com pacientes internados, foi mantida a prestação dos serviços até o término do pregão eletrônico, evitando descontinuidade de atendimento aos pacientes indígenas, e que os pagamentos eram realizados mediante indenização, não tendo havido prorrogação ou aditivo contratual.
7.3	Prossegue informando que devido a motivos de constantes viagens, desconhecia o fato de os pagamentos continuarem ocorrendo mesmo após o Parecer da AGU contrário à prorrogação do contrato, tendo solicitado informações à então chefe da Casai Leste, as quais ainda não haviam sido repassadas devido ao período de pandemia (peças 52 e 54) , fazendo então juntar pedido de prorrogação de prazo para apresentação, bem como apresentando links para matérias da imprensa acerca de notícias pertinentes a sua defesa, além de outros documentos como atas de encontros do Conselho Distrital de Saúde Indígena de Roraima (peças 43/44) , além de informação do mesmo Conselho sobre fatos tratados em sua defesa (peça 41) .
Sr. Marcos Herbert Félix (peças 45/48) 
8.	Este responsável apresenta as mesmas peças que o anterior, de forma que as peças 41 e 46 são idênticas, bem como as peças 43/44 são idênticas àquelas de peças 47/48.
8.1	As alegações/razões apresentadas também guardam correlação com as do responsável anterior, ao informar que a decisão e abertura de uma nova Casai teria partido de solicitação dos próprios indígenas, devido a conflitos entre as diferentes etnias, que possuíam hábitos bastante diversos.
8.2	Sobre o processo licitatório, informa que foram encontradas diversas dificuldades administrativas para finalização do mesmo, optando-se pela contratação emergencial, a qual previa a instalação de toda a infraestrutura e equipamentos pela prestadora dos serviços, tendo a empresa CSC Alimentos sido uma das convidadas por já realizar serviços semelhantes junto à Casai Yanomami, sendo esta a que apresentou o menor preço e por isso teria sido contratada.
8.2.1	Alega, ainda, que os preços praticados no contrato utilizado como base para definição de eventual superfaturamento no relatório de auditoria não deveriam ser utilizados, pois além de se referirem a período de dois anos anteriores, teriam ficado muito abaixo dos valores cotados para contratação dos serviços contratados pela Casai Leste, que levaram em consideração os parâmetros da razoabilidade e adequabilidade dos preços.
8.3	Acerca da prorrogação do contrato, também informa não ter havido tal fato, nem tampouco aditivo, e que tal situação se deveu às dificuldades para conclusão do processo licitatório e devido a situação de necessidade para que não houvesse interrupção dos serviços de atendimento à população indígena, sendo os pagamentos realizados mediante indenização, trazendo ainda o fato de que havia a situação emergencial que justificaria tais pagamentos, ao contrário do que informava a AGU em seu Parecer, que foi emitido após o término do contrato, não só para não haver a interrupção dos serviços, como para evitar atritos entre as diferentes etnias no caso de atendimento apenas pela Casai Yanomami, tendo tais pagamentos sido encerrados assim que foi terminado o processo licitatório com contratação de nova empresa para fornecimento dos serviços
8.4	Por fim, alega não ter havido nem desídia nem inércia por sua parte, uma vez que teria solicitada em janeiro de 2018 a abertura de processo licitatório para contratação dos serviços, sendo a lentidão apresentada alheia à sua vontade, tendo apontado que o processo teria permanecido por quatro meses na Secretaria de Saúde Indígena do Ministério da Saúde em Brasília apenas para análise da área técnica nutricional, tendo ainda os pagamentos após o encerramento do contrato emergencial sido praticados por agente diverso, e os atos sido praticados pelo bem do interesse público e coletivo.
CSC Melo Eireli Ltda. (peça 61) 
9.	Tal empresa inicial suas alegações trazendo informação sobre a complexidade da alimentação indígena, alegando que este Tribunal já realizou trabalho de auditoria de gestão nos Distritos Sanitários Indígenas de Roraima, não tendo sido apontado pontos críticos ou falhas nos serviços de alimentação prestados pelo Dsei Leste, o que presumiria que teriam sido feitos a contento (Acórdão 6791/2012-TCU-Primeira Câmara, relator Ministro Walton Alencar Rodrigues, TC Processo 019.793/2012-0) , destacando ainda as peculiaridades do Estado de Roraima que resultam no encarecimento do frete para aquela Unidade da Federação, de forma que haveria desinteresse de empresas em fornecerem para os Dsei, conforme constatado no referido Acórdão.
9.1	Em seguida, faz um arrazoado sobre os processos de dispensa de licitação praticados pelo Dsei Leste, que se fossem considerados em separados àqueles realizados pelo Dsei Yanomami, apresentariam valores muito inferiores aos considerados no relatório de auditoria que originou este processo de TCE, não se verificando, portanto, um cenário de vultosas contratações por dispensa.
9.2	Continua alegando que a metodologia utilizada quando da realização da auditoria para apontamento do superfaturamento não teria levado em conta as especificidades dos diferentes contratos, que deveria ter sido juntado aos autos o contrato paradigma efetuado pela Dsei Yanomami, e que teria havido a comparação de um contrato realizado pelo Dsei Leste com apenas uma pequena parte daquele contrato paradigma, sendo que tal metodologia não poderia servir para condenação da empresa.
9.3	Alega, ainda, que tal metodologia consistiria em violação ao princípio da ampla defesa e do contraditório, uma vez que não teriam sido juntadas aos autos os elementos nos quais foram baseados os achados de auditoria, qual seja, o contrato nº 04/2015 que serviu de parâmetro para fixação dos valores de superfaturamento tratados no primeiro achado de auditoria.
9.4	Passo seguinte, apresenta algumas das diferenças existentes entre os dois contratos, o de nº 04/2015 da Dsei Yanomami e o 15/2017 da Dsei Leste, que a seu ver demonstrariam a impossibilidade de comparação de preço entre ambos:
9.4.1	- Diferença nos cardápios - informa que o cardápio contratado pela Dsei Leste possuiria mais itens por refeição, a obrigação de fornecer sucos naturais após todas as refeições, além de sobremesa, correspondência essa não encontrada no contrato efetuado pelo Dsei Yanomami, o que corresponderia a uma demanda a maior de 25% de insumos, sem contar os serviços.
9.4.1.1	Apresenta também um comparativo para o item "almoço" constante do projeto básico do contrato 15/2017 com o termo de referência do contrato 04/2015, abaixo transcritos:
Dispensa nº 15/2017 (Leste) - ALMOÇO - valor calórico de aproximadamente 1.100 (hum mil e cem) kcal, com a seguinte distribuição percentual: 60% de glicídios, 25% de lipídios e 15% de protídeos. 
26.2.1.1. O cardápio do almoço será composto por 05 pratos variados, acrescidos de sobremesa (frutas regionais in natura, levando em consideração a sazonalidade) e suco de fruta natural de polpa de fruta 100% natural (200 ml) , contendo preparações e gêneros conforme discriminação: 
26.2.1.1.1. Entrada - composta por salada ou sopa; a) Vegetal tipo A, B e C - porção crua (60g) e cozida (60g) ; 
26.2.1.1.2. Prato proteico: a) Carne bovina (200g) ; b) Porção com osso - coxa, sobrecoxa (250g) ; c) Porção sem osso - peito, filé de peito (200g) ; d) Peixe - em forma de filé (190g) ou posta (230g) ; e) Ovos - cinco vezes por semana 
26.2.1.1.3. Guarnição: Termo de Referência SELOG/LRR 3020146 SEI 25063.400158/2017-29 / pg. 19 a) Vegetais: Tipo A - Porção cozida (40g) Tipo B - Porção cozida (60g) Tipo C - Porção cozida (80g) b) Massas e purês (80g a 120g) c) Farinha (50g) d) Complemento - composto de 01 cereal e 01 leguminosa; e) Cereal - arroz (70g) ; f) Leguminosas (feijão, ervilha, lentilha e outros) - de primeira qualidade, selecionadas pelo Serviço de Nutrição e Dietética (120g) ; g) Sobremesas h) Frutas regionais in natura, levando em consideração a sazonalidade (até 150g) Havendo escassez ou falta de frutas sazonais, estas poderão ser substituídas por outras frutas comercializadas no Estado de Roraima i) Doces variados (50g a 80g) . 
26.2.1.1.4. Cocção - óleo de soja, e azeite de oliva (7,5ml a 10ml) ; 
26.2.1.1.5. Temperos - adequados ao tipo de dieta, na quantidade aproximada por refeição de: a) Sal refinado, com baixo teor de umidade (3g per capita) ; b) Alho (2g per capita) ; c) Tomate (10g per capita) ; d) Cebola (5g per capita) ; e) Vinagre ou suco de limão (3 a 5 ml per capita) ; f) Polpa de tomate (1g per capita) ; g) Pimentão (2g per capita) ; h) Ervas aromáticas - salsa, cebolinha, pimenta de cheiro, chicória, manjericão, orégano e outros (em quantidade suficiente) ; i) Azeite de oliva extra virgem (05 ml per capita) ; 
26.2.1.1.6. Suco de polpa da fruta (200 ml) .
Contrato nº . 04/2015 (Yanomami) - ALMOÇO - Feijão: 30g (cru) ; Arroz: 100g (cru) ; Farinha: 80g; Carne de boi sem osso: 200g ou frango com osso (coxa/sobrecoxa) : 250g ou peixe regional: 300g ou ovo: 60g; Salada crua (contendo 03 tipos de verduras) : 01 prato de sobremesa raso.
9.4.2	Alega que se tratar de objetos diferentes de contratação: a dispensa de licitação levada a efeito pela Dsei Leste previa a contratação não apenas dos serviços de alimentação, mas também o fornecimento de toda a estrutura para preparo, como fogões e fornos industriais, geladeiras, exaustores, mesas, cadeiras, aparelhos de ar condicionado, lavadora industrial, rede elétrica, hidráulica e de glp, além de um escritório administrativo no local, equipamentos esses que não eram necessários no contrato firmado com a Dsei Yanomami, que já fornecia a estrutura.
9.4.3	Aponta ainda diferença no custo de instabilidade: o contrato realizado com a Dsei Yanomami era fruto de uma licitação para contratação pelo prazo de um ano prorrogável por mais cinco, enquanto aquele efetivado com a Dsei Leste previa o prazo de apenas seis meses.
9.4.4	Outra questão apontada é o lapso temporal: ocorreu um transcurso de prazo de dois anos entre as duas contratações, o que por certo majoraria o preço naquele mais recente.
9.4.5	Cita ainda como diferença a economia de escala: o contrato utilizado como balizador de preços previa o fornecimento de um número bem maior de refeições por dia.
9.4.6	Por fim, alega que o contrato firmado com a Dsei Leste previa a existência de colaboradores "em potencial disposição" para eventuais aumentos de demandas com a vinda de pacientes e acompanhantes das áreas indígenas.
9.5	Segundo a defendente, todos esses fatores não só tornam os contratos completamente diferentes e impossíveis de se comparar, como atuam para a majoração de preços no segundo, não apenas pela possível diluição de custos em contratos de maior prazo, mas também porque o segundo contrato, firmado com a Dsei Leste, previa inúmeros custos que não existiam no contrato firmado com a Dsei Yanomami, de forma que este último (o primeiro a ser firmado) não poderia ser usado para fins de comparação de preços, ressaltando, ainda, que a contratação se deu por valor menor do que o orçado pela Dsei Leste.
9.6	Por fim, cabe ressaltar que a empresa, por intermédio de seu advogado, solicitou a intenção de apresentar sustentação oral como meio de defesa quando do julgamento deste processo, pedido este analisado na peça 60 dos autos, quando foi consignado não haver impedimento para tal.
ANÁLISE TÉCNICA
Defesa/Justificativa do Sr. Joseilson Câmara Silva
10.	Considerando a forma pela qual foram apresentadas as falhas/irregularidades, trataremos primeiro do objeto de citação do responsável, relativa aos indícios de superfaturamento, passando em seguida à análise de suas justificativas às audiências, alertando ainda para o fato de pedido de prorrogação de prazo para apresentação de novas peças de defesa, o que entende-se não deva ser acatado, posto que tal pedido foi feito em junho de 2020, já tendo o responsável disposto de prazo suficiente para que novos elementos fossem juntados aos autos.
10.1.	De fato, e como será demonstrado quando da análise das alegações de defesa da empresa CSC Melo Eireli, entende-se que havia peculiaridades no contrato emergencial firmado pela Dsei Leste que justificariam a majoração dos preços praticados nesse contrato em comparação com aquele tomado por paradigma para cálculo do suposto superfaturamento, esse firmado pelo Dsei Yanomami para atendimento da Casai Yanomami. Entendemos que os preços praticados no segundo contrato agora citado, o paradigma, não são parâmetros para comparação de preços com aquele da Dsei Leste para fins de cálculo de preço padrão a ser seguido, e consequentemente para cálculo de superfaturamento, como iremos demonstrar mais adiante.
11.	Quanto ao primeiro ponto das audiências, a assinatura de contrato emergencial sem justificativa consistente a caracterizar a situação de emergência, descrita no "achado 2" acima transcrito no histórico dessa instrução, nota-se que as justificativas apresentadas são idênticas àquelas já analisadas no relatório de auditoria que gerou a presente TCE, época em que não foram acatadas, conforme abaixo:
58.	Dos fatos arguidos pelo órgão, não se verifica a urgência para o feito e, consequentemente, a possibilidade de dispensa da licitação, nos moldes do invocado inciso IV do artigo 24 da Lei 8.666/93.
59.	A uma, porque os indígenas da área Leste já estavam sendo atendidos pela Casai Yanomami, que, aliás, sempre prestou este atendimento compartilhado (conforme constatado pelo próprio TCU no Relatório que acompanha o Acórdão 6791/2012-TCU-Primeira Câmara, Relator Ministro Walton Alencar Rodrigues) .
60.	A duas, porque a alegação de haverem "inevitáveis conflitos" sequer foi sustentada com provas de suas existências e da indubitável imprescindibilidade do acolhimento e atendimento apartado entre os indígenas da jurisdição do Dsei Leste. Ainda, porque não se percebe a inviabilidade de ter adiado a inauguração da Casai Leste até que o processo 25063.400158/2017-29 (Pregão Eletrônico para contratação de empresa para fornecimento de alimentação) fosse concluído.
61.	Esta caracterização pouco fundamentada da situação emergencial foi, inclusive, previamente revelada pela própria Consultoria Jurídica, nos termos do Parecer nº 507/2017/CJU-RR/CGU/AGU, de 10/10/2017 (peça 21) , que alertou quanto à "ausência de elementos consistentes de modo a definir o caráter de urgência" de forma a assegurar a legalidade e prosseguimento da contratação, o que não foi feito pelo órgão.
62.	No mais, é importante dizer que da data da solicitação para abertura do aludido processo de contratação emergencial (peça 22) , 29/05/2017, até a data da suposta inauguração da Casai Leste, "segunda quinzena de novembro", conforme parágrafo 15 da Justificativa de 26/09/2017 (peça 20) , iriam transcorrer, ao menos, 170 dias, prazo esse considerado suficiente para a consecução do já autuado processo de contratação via pregão eletrônico, o SEI nº 25063.400158/2017-29 (http://www.comprasnet.gov.br/noticias/noticias1.asp?id_noticia =189) . Ressalta-se que este processo já estava autuado há pelo menos desde março de 2017 (conforme correspondências destinadas a várias empresas, anexadas na aludida Justificativa) .
63.	Aliás, ainda que esse prazo fosse realmente exíguo, não consta nos autos qualquer justificativa para o não adiamento da inauguração (que, de fato, aconteceu somente no dia 14/12/2017, conforme notícia acostada na peça 23) , de modo a aguardar a finalização do pregão eletrônico. Ou seja, ainda que a inverídica situação de emergência fosse plausível, ela se daria unicamente em razão da falta de planejamento do Dsei Leste.
11.1	Entende-se que a análise já empreendida quando da realização do procedimento de auditoria deva ser considerada e ratificada nestes autos, deixando-se de acatar as justificativas apresentadas pelo responsável, pois mesmo que a demanda de criação da Casai Leste tenha partido dos beneficiários indígenas de determinadas etnias em virtude de conflitos com outras etnias atendidas na Casai Yanomami, como bem analisado no relatório de auditoria que gerou o presente processo, não constam justificativas suficientes para demonstrar a inviabilidade de adiamento da inauguração da Casai Leste até conclusão do processo de contratação via pregão eletrônico.
12.	Já no que pertine ao segundo ponto das audiências, a prorrogação do contrato emergencial, entende-se, ante as justificativas apresentadas, que realmente não foi formalizada tal prorrogação, tendo os pagamentos ocorrido mediante indenização, conforme comprovam as OB´s de peça 17 do TC Processo 040.270/2018-1, a partir da página 11.
12.1	No entanto, além de se verificar a existência de nova irregularidade, qual seja, o pagamento sem cobertura contratual, embora devido ante a prestação de serviço, temos que embora não formalizada, houve a prorrogação tácita do contrato. 
12.2	Sobre esse tema, entende-se pertinente trazer alguns julgados deste Tribunal, com destaque especial para a última delas:
A alteração em contrato sem que seja precedida de termo aditivo é ilegal (Acórdão 2590/2012-TCU-Plenário, 26/09/2012 Relator AROLDO CEDRAZ) .
A Administração tem o dever de celebrar termo aditivo formalizando as alterações contratuais das condições inicialmente pactuadas (Acórdão 2630/2011-TCU-Plenário, 28/9/2011, Relator AUGUSTO SHERMAN) .
Quaisquer acréscimos ou supressões no objeto, prorrogações, repactuações, além de outras modificações admitidas em lei que possam ser caracterizadas como alterações de contrato, devem, obrigatoriamente, ser formalizadas por meio de termo de aditamento ao contrato (Acórdão 2348/2011-TCU-Plenário, 31/08/2011, Relator RAIMUNDO CARREIRO) .
Alterações contratuais sem a devida formalização mediante termo aditivo configura contrato verbal, que pode levar à apenação dos gestores omissos quanto ao cumprimento do dever (Acórdão 1227/2012-TCU-Plenário, 23/05/2012, Relator VALMIR CAMPELO) .
12.3	Desta forma, embora não assinado formalmente, nota-se que houve uma prorrogação verbal e informal do contrato, o que nos leva a não acatar as alegações de defesa apresentadas pelo responsável, prorrogação essa desamparada de documentação legal, o que também caracterizaria a irregularidade de pagamento sem cobertura contratual. Porém, considerando que o processo já se encontra em fase de análise de mérito, não se justifica, nesse momento, o retorno do mesmo para a fase de realização de audiência, de forma que se deixa de propor nova audiência pelo pagamento sem cobertura contratual.
12.4	Assim, entende-se que não devam ser acatadas as justificativas apresentadas pelo responsável quanto à irregular prorrogação de contrato por período superior ao limite legalmente permitido.
Defesa/Justificativa do Sr. Marcos Herbert Félix
13.	Pelos mesmos motivos acima expostos, entende-se que devam ser acatadas as alegações de defesa apresentadas pelo responsável quanto ao suposto débito de superfaturamento praticado no contrato emergencial, pois como será demonstrando adiante, não existem parâmetros suficientes para a comparação efetuada entre os contratos do Dsei Leste e Dsei Yanomami para fins de imputação de débito da forma como foi feita.
14.	Da mesma maneira, e considerando que também não foram apresentados fatos novos quanto à realização do contrato emergencial sem a comprovação da situação de emergência, ratifica-se o entendimento já realizado no relatório de auditoria e esposado no item 11 supra, deixando-se de acatar as razões de justificativa apresentadas pelo responsável quanto à tal falha.
15.	E também pelos motivos já descritos acima no item 12, não devem ser acatadas suas razões de justificativas quanto à prorrogação contratual, ante a configuração de prorrogação verbal, tácita e informal.
Defesa/Justificativa da empresa CSC Melo Eireli Ltda.
16.	De início, temos a comentar que o fato de o Estado de Roraima possuir algumas peculiaridades em termos de ligações rodoviárias com o resto do país, o que vem a encarecer o frete para tal localidade ou causar desinteresse no fornecimento de bens/serviços por empresas naquela região, ou este Tribunal já ter realizado auditoria de gestão nos Dsei de Roraima sem ter apontado falhas no fornecimento de alimentação aos indígenas, em nada socorre a empresa defendente.
16.1	A uma porque tal auditoria foi realizada no exercício de 2012, e aqui estamos tratando de contrato iniciando em 2017, portanto, mais de 5 anos depois. A duas, porque o Dsei Leste obteve 3 propostas válidas para a realização da contratação emergencial, como também realizou o pregão para contratação de tais serviços em fase posterior. Mesmo que o número de participação de empresas seja reduzido em comparação ao restante do país, é perfeitamente viável a realização de tais certames com participação de algumas empresas interessadas. Ademais, as anteriores auditorias do TCU não avaliaram as questões tratadas neste processo, para que aquelas fiscalizações pudessem afastar as irregularidades aqui analisadas.  
17.	De igual modo, as alegações de defesa acerca do número de procedimentos de dispensa de licitação em nada ajudam a defesa, posto que neste processo de TCE se analisa apenas a existência de possível superfaturamento em um contrato específico, estando tal análise restrita ao processo de auditoria, o qual já se encontra encerrado.
18.	Quanto ao objeto de sua citação, qual seja, a prática de superfaturamento dos itens "café da manhã, "almoço", "lanche da tarde", "jantar", "fórmula infantil convencional" e "fórmula infantil especial", referentes ao Contrato 15/2017, celebrado entre a empresa CSC Melo Eireli Ltda e o Distrito Sanitário Especial Indígena Leste de Roraima - Dsei Leste, entende-se que cabe razão à empresa, pelos fatos que iremos transcorrer abaixo.
18.1	De fato, nota-se que as alegações apresentadas mostram diferença significativa entre a contratação paradigma, aquela realizada pelo Dsei Yanomami no contrato 04/2015, e a contratação efetuada pelo Dsei Leste no contrato 15/2007 em análise nestes autos.
18.2	 Tais fatos foram descritos no item 9 desta Instrução, adiante elencados e analisados:
18.2.1	- diferença nos cardápios - é procedente a alegação apresentada pela empresa, conforme se verifica nas peças 13 e 14 do TC Processo 040.270/2018-1. A composição de diversos itens indica custos mais elevados nas refeições objeto do contrato 15/2017, haja vista não apenas possuir mais itens por refeição, ou em quantitativo maior, mas também pela própria descrição nutricional dos cardápios, como o exemplo trazido para o fornecimento do item "almoço" entre os dois diferentes contratos, lembrando que tal diferença também se apresenta no item "janta", da mesma forma que foi trazida pela empresa (vide peça 13, p. 25/30 c/c peça 14, p. 13/14) .
18.2.1.1 	Não nos parece razoável esperar que um cardápio composto por mais itens nas refeições tenha o mesmo preço de outro com menos itens, fato este comprovado pela empresa e já constante dos autos nas peças acima descritas.
18.2.2	- objetos diferentes de contratação - também é verídica a afirmação da empresa de que a  dispensa de licitação levada a efeito pelo Dsei Leste previa a contratação não apenas dos serviços de alimentação, mas também o fornecimento de toda a estrutura para preparo, como fogões e fornos industriais, geladeiras, exaustores, mesas, cadeiras, aparelhos de ar condicionado, lavadora industrial, rede elétrica, hidráulica e de glp, além de um escritório administrativo no local, equipamentos esses que não eram necessários no contrato firmado com a Dsei Yanomami, que já fornecia a estrutura.
18.2.2.1	Tal fato é claramente presente na peça 13 do TC Processo 040.270/2018-1, p. 12, 17 e 68, onde se verifica a justificativa para a não utilização de eventuais equipamentos existentes, a obrigação da empresa em providenciar as suas expensas todos os equipamentos e utensílios a serem utilizados (item 6.6.2) , bem como a listagem dos equipamentos a serem fornecidos, incluindo-se fogões, geladeiras, freezers, mobiliário como mesas e cadeiras entre outros.
18.2.2.2	De certo que a previsão de fornecimento de tal material, o que não era previsto no Termo de Referência do contrato 04/2015 de peça 14, causa um profundo impacto no preço final dos serviços, demonstrando mais uma vez a inviabilidade de se utilizar como preços paradigmas para contratação pelo Dsei Leste daqueles preços praticados pelo Dsei Yanomami no contrato 04/2015 citado.
18.2.3	- custo de instabilidade - também entendemos razoável tal alegação, uma vez que os custos administrativos sofridos pela empresa, em especial os acima tratados, podem ser muito melhor diluídos em contratos mais longos do que naqueles que apresentem um prazo mais curto, sendo este outro fator preponderante para considerar como díspares os contratos comparados.
18.2.4	Da mesma forma as outras justificativas apresentadas, como o lapso temporal entre as duas contratações e economia de escala, esta última inclusive citada no relatório de auditoria como razão para apresentação de um preço menor no primeiro contrato (o paradigma - 04/2015 - Dsei Yanomami) .
19.	Desta forma, entende-se que o cálculo de superfaturamento da forma como foi realizada, considerando-se os preços praticados no contrato 04/2015 da Dsei Yanomami como referências para o contrato 15/2017 da Dsei Leste, imputando-se como débito a diferença entre ambos, não se mostra razoável nem legalmente embasado, posto que estaríamos comparando dois contratos diferentes, embora ambos para fornecimento de alimentação.
19.1	Quanto a comparações com custos praticados em outros editais ou contratos, o Roteiro de Auditoria de Obras Públicas, que pode ser utilizado subsidiariamente, assim dispõe:
I.2.3.4.4.4 - Editais ou contratos de obras semelhantes 
151. A busca pelo preço de serviços, materiais ou equipamentos em orçamentos de outros editais e contratos é outra ferramenta de grande valia para a equipe de auditoria. O sumário do Acórdão 1551/2008-TCU-Plenário apresenta diversas considerações sobre a utilização de preços de serviços de obra semelhante como preços de referência. 
152. De forma geral, devem ser tomados os seguintes cuidados para que a comparação seja válida: 
a) adotar datas-base próximas e deflacionar os preços obtidos pelo índice mais adequado;
 b) proceder aos ajustes necessários nos preços obtidos, a fim de excluir parcelas de serviços ou de encargos existentes em apenas um dos orçamentos comparados;
 c) utilizar, sempre que possível, a média das propostas dos licitantes na execução de outra obra semelhante, em vez do preço da melhor proposta; 
d) certificar-se de que o edital ou contrato utilizado como base de comparação foi efetivamente executado e concluído nos preços originais propostos, sem a ocorrência de pleitos de reequilíbrio econômico-financeiro; 
...
h) buscar obras com objetos semelhantes.
20.	Não se quer dizer aqui que não tenha ocorrido alguma irregularidade nos preços praticados, mas apenas que dos elementos constantes dos autos não há como se sustentar a existência de superfaturamento na forma como o mesmo foi calculado. Em outras palavras, entende-se que a metodologia utilizada para o cálculo do sobrepreço não atende ao disposto no art. 210, § 1º, inciso II, do Regimento Interno/TCU, pois carece de confiabilidade necessária para garantir que o débito apurado não excede o real valor devido.
21.	Assim, considerando-se que não foram comparados contratos com objetos semelhantes nem levadas em consideração as especificidades do contrato 15/2017 da Dsei Leste, temos que devam ser acatadas as alegações de defesa apresentadas não apenas pela empresa CSC Melo Eireli Ltda. quanto a esta suposta irregularidade, como também aquelas apresentadas pelos Srs. Joseilson Câmara Silva e Marcos Herbert Félix, considerando, portanto, como inexistente o débito apontado nestes autos.
22.	Uma vez que já houve a citação no processo, além de realização de audiências, temos que não há que se falar em arquivamento do mesmo, apesar da descaracterização do débito, em atendimento ao § 1º do art. 19 da IN-TCU 71/2012, devendo-se, portanto, prosseguir com a análise de mérito dos autos.
Avaliação de Viabilidade do Exercício do Contraditório e Ampla Defesa
23.	Verifica-se que não houve o transcurso de mais de dez anos desde o fato gerador sem que tenha havido a notificação do responsável pela autoridade administrativa federal competente (art. 6º, inciso II, c/c art. 19 da IN/TCU 71/2012, modificada pela IN/TCU 76/2016) , uma vez que o fato gerador da irregularidade sancionada ocorreu no exercício de 2017, e os responsáveis foram notificados sobre as irregularidades em maio de 2020, conforme avisos de recebimento de peças 32/34 dos presentes autos.
Prescrição da Pretensão Punitiva
24.	Vale ressaltar que a pretensão punitiva do TCU, conforme Acórdão 1441/2016-TCU-Plenário, Relator Min. Benjamin Zymler, que uniformizou a jurisprudência acerca dessa questão, subordina-se ao prazo geral de prescrição indicado no art. 205 do Código Civil, que é de dez anos, contado da data de ocorrência da irregularidade sancionada, nos termos do art. 189 do Código Civil, sendo este prazo interrompido pelo ato que ordenar a citação, a audiência ou a oitiva do responsável.
25.	No caso em exame, a perspectiva de aplicação de penalidade ao responsável não foi alcançada pela prescrição, uma vez que a irregularidade sancionada deu-se no exercício de 2017 e o ato de ordenação da citação ocorreu em 17/04/2020 (peça 25 dos autos) .
CONCLUSÃO
26.	A partir dos elementos constantes nos autos e do exame das ocorrências descritas na seção "Exame Técnico", entendemos afastada a ocorrência de débito no presente processo, bem como inexistente a irregularidade referente à prorrogação irregular do Contrato 15/2015, firmado pelo Dsei Leste Roraima, mantendo-se, porém, a irregularidade atinente à abertura e realização de contratação emergencial (processo de dispensa 25063.001352/2017-25/2017, que originou o Contrato 15/2017 firmado com a empresa CSC Melo Eireli Ltda) sem justificativa consistente a caracterizar a situação de urgência, em afronta ao inciso IV do artigo 24 da Lei 8.666/1993 - Contratação emergencial realizada sem justificativa consistente a caracterizar a situação de urgência.
26.1	Desta forma, devem ser acatadas as alegações de defesa apresentadas por todos os responsáveis, bem como parcialmente acatadas as razões de justificativas trazidas aos autos pelos responsáveis Joseilson Câmara Silva e Marcos Herbert Félix.
27.	Foi apurado que a responsabilidade pela irregularidade confirmada nestes autos deve recair sobre os Srs. Joseilson Câmara Silva (CPF XXX.306.292-XX) e Marcos Herbert Félix (CPF XXX.660.121-XX) , então Coordenador Distrital de Saúde Indígena e Chefe do Serviço de Recursos Logísticos do Dsei Leste, respectivamente, sendo verificado, quanto a este ponto, que inexistem nos autos elementos que demonstrem a boa-fé dos responsáveis ou a ocorrência de outros excludentes de ilicitude, punibilidade ou culpabilidade, devendo suas contas serem julgadas irregulares sem a existência de débito, e com a aplicação da multa prevista no art. 58 da Lei 8.443/1992.
PROPOSTA DE ENCAMINHAMENTO
28.	Diante do exposto, submetem-se os autos à consideração superior, propondo:
a)	acatar as alegações de defesa apresentadas pelos responsáveis Joseilson Câmara Silva (CPF XXX.306.292-XX) , Marcos Herbert Félix (CPF XXX.660.121-XX) , e CSC Melo Eireli Ltda. (CNPJ 07.857.455/0001-77) ; 
b)	rejeitar as razões de justificativa apresentadas pelos responsáveis Joseilson Câmara Silva (CPF XXX.306.292-XX) e Marcos Herbert Félix (CPF XXX.660.121-XX) ; 
c)	julgar regulares as contas da empresa CSC Melo Eireli Ltda. (CNPJ 07.857.455/0001-77) , expedindo-lhe quitação plena, com fundamento nos arts. 1º, inciso I, 16, inciso I, 17, e 23, inciso I, da Lei 8.443/1992;
d)	julgar irregulares as contas dos Srs. Joseilson Câmara Silva (CPF XXX.306.292-XX) e Marcos Herbert Félix (CPF XXX.660.121-XX) , sem a existência de débito, com fundamento nos arts. 1º, inciso I, 16, inciso III, alíneas "b", da Lei 8.443/1992, c/c os arts. 19, § único e 23, inciso III, da mesma lei, ante a prática das irregularidades abaixo descritas:
Irregularidade 1: abertura e realização de contratação emergencial (processo de dispensa 25063.001352/2017-25/2017, que originou o Contrato 15/2017 firmado com a empresa CSC Melo Eireli Ltda) sem justificativa consistente a caracterizar a situação de urgência, em afronta ao inciso IV do artigo 24 da Lei 8.666 de 21 de junho de 1993.
a)	Responsável 1:
a.1) Nome: Joseilson Câmara Silva (CPF XXX.306.292-XX) , Coordenador Distrital de Saúde Indígena (período de gestão: 29/12/2015 - 27/12/2018) ;
a.2) Conduta: assinou o Ato Declaratório nº 9, de 14/11/2017 - ato de dispensa de licitação (peça 10) - o qual ratifica a dispensa e homologa a contratação da empresa CSC Melo Eireli, por estar "tudo de conformidade com os preceitos legais estabelecidos pelo inciso IV do artigo 24 da Lei nº 8.666 de 21 de junho de 1993", ignorando o precedente Parecer Jurídico nº 507/2017/CJU-RR/CGU/AGU, de 10/10/2017 (peça 21) , no qual alertou quanto à necessidade de "complementação (da justificativa para a contratação por dispensa) e correção nos moldes sugeridos, como forma de assegurar a legalidade e prosseguimento do feito". Ainda, não observou o Despacho feito pelo Departamento de Atenção à Saúde Indígena - Dasi/Sesai, expedido em 25/10/2017 (peça 25) , no qual o item 3 advertiu o Dsei Leste que "cabe observar que ainda permanece pendente o posicionamento do Selog, no que concerne a complementação das justificativas recomendadas para o caso de 'contratação excepcional', tal como considerou a Consultoria Jurídica no Parecer nº 507/2017/CJU-RR/CGU/AGU". Ademais, também não atendeu as condicionantes expostas na Autorização para Custeio, Investimento e Prorrogação de Contrato, expedida em 4/11/2017 pelo Secretário da Secretaria Especial de Saúde Indígena (peça 26) , na qual estabeleceu que, preliminarmente à contratação, o aludido parecer do Dasi/Sesai deveria ser integralmente atendido. Por fim, como Coordenador Distrital, autoridade máxima do Distrito Sanitário Especial Indígena, este responsável detinha o poder de prorrogar a inauguração da Casai Leste até que fosse finalizado o processo 25063.400158/2017-29, que trata do procedimento para contratação mediante Pregão Eletrônico do objeto ora em análise, mas não o fez.
a.3) Nexo de causalidade: ao omitir-se perante à solicitação da Consultoria Jurídica para complementação das justificativas para a contratação emergencial; ao não cumprir integralmente as condicionantes estipuladas na Autorização para Custeio, Investimento e Prorrogação de Contrato; ao assinar o Ato Declaratório nº 9, de 14/11/2017, convalidando todo o procedimento; e ao permitir que a inauguração da Casai Leste ocorresse antes do término do processo 25063.400158/2017-29, o responsável suscitou a ocorrência da irregularidade. 
a.4) Culpabilidade: a conduta do agente é reprovável, porquanto distante da diligência exigida para ocupar o cargo de Coordenador do Distrito Sanitário Especial Indígena Leste de Roraima, sobretudo ao considerar que a consultoria jurídica o havia previamente alertado quanto à necessidade de complementar a justificativa "como forma de assegurar a legalidade e prosseguimento do feito". Portanto era-lhe exigível conduta diversa, mais zelosa. No entanto, pode ser considerado atenuante o fato do Sr. ao Sr. Joseílson ter tido sua conduta irregular tendo por base a informação fornecida pelo Sr. Marcos Herbert Felix, então Chefe do Serviço de Recursos Logísticos (Selog) do Dsei Leste, que, mediante Despacho de 08/11/2017 (peça 27) , afirmou que as exigências solicitadas no Parecer nº 507/2017/CJU-RR/CGU/AGU já haviam sido atendidas por intermédio da Justificativa elaborada em 26/09/2017 (o que não se revela verdadeiro pois o referido parecer da consultoria jurídica, que concluiu pela insuficiência das justificativas para embasar a contratação direta, foi emitido após a análise da referida Justificativa) .
b) Responsável 2:
b.1) Nome: Marcos Herbert Félix (CPF XXX.660.121-XX) , então Chefe do Serviço de Recursos Logísticos (período de gestão: desde 15/02/2016) .
b.2) Conduta: solicitou autorização (peça 22) para abertura de processo de contratação emergencial mesmo havendo tempo hábil para a conclusão do processo de pregão eletrônico nº 25063.400158/2017-29 e elaborou as duas Justificativas, uma em 29/05/2017 e outra em 26/09/2017, cujo contexto fático apresentado não se reveste de urgência que amparasse a contratação por dispensa nos termos do inciso IV do artigo 24 da Lei 8.666/1993, sendo, inclusive, tais argumentos considerados insuficientes pela Consultoria Jurídica do órgão. Além disso, elaborou e assinou, em 08/11/2017, Despacho (peça 27) , no qual afirma ao Coordenador Distrital que todas as exigências para a contratação, inclusive as solicitadas pela Consultoria Jurídica no Parecer nº 507/2017/CJU-RR/CGU/AGU (peça 21) - necessidade de complementação da caracterização da situação de emergência - já haviam sido atendidas por intermédio da Justificativa elaborada em 26/09/2017, o que não se revela verdadeiro pois este parecer jurídico, que concluiu pela insuficiência dos argumentos apresentados para embasar a contratação direta, foi emitido após a análise da referida Justificativa.
b.3) Nexo de causalidade: como Chefe do Serviço de Recursos Logístico - Selog competia-lhe, dentre outras atividades, nos termos do artigo 21 do Anexo XII da Portaria 1.419, de 09/06/2017 (Aprova os Regimentos Internos e a Estrutura Regimental do Ministério da Saúde) , elaborar o planejamento logístico do Distrito (inc. I) e subsidiar a Comissão de Licitações (inc. III) . Portanto, a realização dos procedimentos de contratação era de responsabilidade do Selog. Assim, ao não concluir em tempo hábil o processo de Pregão Eletrônico nº 25063.400158/2017-29, mesmo com prazo suficiente para tanto e sem justificativas plausíveis, bem como ao elaborar as referidas Justificativas para a realização da contratação emergencial (peça 20) e o Despacho do dia 08/11/2017 (peça 27) , no qual atesta, inveridicamente, que todas as condicionantes foram atendidas, inclusive aquelas requeridas pela Consultoria Jurídica.
b.4) Culpabilidade: a conduta do agente é reprovável, porquanto distante da diligência exigida para ocupar o cargo de Chefe do Serviço de Recursos Logísticos do Distrito Sanitário Especial Indígena Leste de Roraima, responsável direto pela abertura e conclusão dos procedimentos de contratação do Dsei Leste, sobretudo ao considerar que no Despacho de 08/11/2017, este responsável informa ao Coordenador Distrital que as exigências solicitadas no Parecer nº 507/2017/CJU-RR/CGU/AGU haviam sido atendidas por intermédio da Justificativa elaborada em 26/09/2017, o que, conscientemente, sabia não se revelar verdadeiro.
	c) Dispositivos violados:
	c.1) Acórdão 3266/2008-TCU-Segunda Câmara, Relator Ministro Augusto Sherman;
	c.2) Acórdão 1162/2014-TCU-Plenário, Relator Ministro José Jorge;
	c.3) Acórdão 1217/2014-TCU-Plenário, Relator Ministro Vital do Rêgo;
	c.4) Acórdão 2055/2013-TCU-Segunda Câmara, Relator Ministro Marcos Bemquerer;
	c.5) Acórdão 2240/2015-TCU-Primeira Câmara, Relator Ministro Benjamin Zymler;
	c.6) Acórdão 1122/2017-TCU-Plenário, Relator Ministro Benjamin Zymler;
	c.7) Lei 8.666/1993, art. 24, inciso IV;
	c.7) Lei 8.666/1993, art. 26, § Único.
	Irregularidade 2: prorrogação de Contrato 15/2017 firmado com a empresa CSC Melo Eireli Ltda (processo de dispensa 25063.001352/2017-25/2017) por período superior ao limite legalmente permitido.
	a) Responsável 1:
	a.1) Nome: Joseilson Câmara Silva (CPF XXX.306.292-XX) , Coordenador Distrital de Saúde Indígena (período de gestão: 29/12/2015 - 27/12/2018) ;
	a.2) Conduta: verifica-se uma conduta omissiva deste responsável, na medida em que ao tomar conhecimento da inviabilidade jurídica da prorrogação, nos termos do Parecer nº 335/2018/CJU-RR/CGU/AGU, de 26/06/2018 (peça 24) , o encaminhou ao Selog para "conhecimento e providências", no dia 28/06/2018 (peça 28) , e não mais atuou no feito, isto é, não cobrou do setor delegado (Selog) as referidas providências.	O próximo evento/documento inserido no processo de contratação (SEI nº 25063.001352/2017-25/2017) é datado em 09/01/2019 e se trata de uma minuta de ofício direcionado à CSC Melo informando que um novo contrato, advindo do Pregão Eletrônico nº 27/2018, terá início no dia 16/01/2019 e que a empresa deverá retirar seus equipamentos no dia 15/01/2019. Ou seja, este responsável quedou-se inerte frente à prorrogação irregular do Contrato 15/2017. Sequer há no processo, entre a data do conhecimento da irregularidade - 26/06/2018 - e a data do término efetivo do referido contrato - 15/01/2019 -, quaisquer informações quanto à atuação do órgão no intuito de mitigar tal ocorrência.
	a.3) Nexo de causalidade: ao não cobrar do Selog as providências solicitadas pela Consultoria Jurídica, nos termos do Parecer nº 335/2018/CJU-RR/CGU/AGU, suscitou que a irregularidade fosse efetivada. Impende ressaltar que o fato deste responsável ter encaminhado tal parecer para "conhecimento e providências" do Selog não exime sua responsabilidade pelo não atendimento das solicitações esposadas naquele documento, pois como Coordenador do Distrito era o destinatário e responsável direto daquela demanda, devendo por ela responder, ainda que em solidariedade com outro (s) responsável (is) , se for o caso.
	a.4) Culpabilidade: a conduta do agente é reprovável, porquanto distante da diligência exigida para ocupar o cargo de Coordenador do Distrito Sanitário Especial Indígena Leste de Roraima, sobretudo ao considerar que o Parecer nº 335/2018/CJU-RR/CGU/AGU, de 26/06/2018, o alertava que o processo emergencial "que já não tinha a devida justificativa plausível [...] teve o prazo expirado em 20/05/2018". Portanto era-lhe exigível conduta diversa, mais zelosa, sendo que o responsável tinha potencial consciência da ilicitude dos fatos.
	b) Responsável 2:
	b.1) Nome: Marcos Herbert Félix (CPF XXX.660.121-XX) , então Chefe do Serviço de Recursos Logísticos (período de gestão: desde 15/02/2016) .
	b.2) Conduta: verifica-se uma conduta omissiva deste responsável, na medida em que ao tomar conhecimento da inviabilidade jurídica da prorrogação, nos termos do Parecer nº 335/2018/CJU-RR/CGU/AGU, de 26/06/2018 (peça 24) , encaminhado ao Selog no dia 28/06/2018, o qual solicita deste Serviço de Recursos Logísticos "conhecimento e providências", manteve-se inerte. O próximo evento/documento inserido no processo de contratação (SEI nº 25063.001352/2017-25/2017) é datado em 09/01/2019 e se trata de uma minuta de ofício direcionado à CSC Melo informando que um novo contrato, advindo do Pregão Eletrônico nº 27/2018, terá início no dia 16/01/2019 e que a empresa deverá retirar seus equipamentos no dia 15/01/2019. Ou seja, este responsável quedou-se inerte frente à prorrogação irregular do Contrato 15/2017. Sequer há no processo, entre a data do conhecimento da irregularidade - 26/06/2018 - e a data do término efetivo do referido contrato - 15/01/2019 -, quaisquer informações quanto à atuação do órgão no intuito de mitigar tal ocorrência.
	b.3) Nexo de causalidade: ao manter-se inerte frente à solicitação para tomar providências que contornassem a irregularidade, este responsável suscitou que a ocorrência fosse efetivada.
	b.4) Culpabilidade: a conduta do agente é reprovável, porquanto distante da diligência exigida para ocupar o cargo de Chefe do Serviço de Recursos Logísticos do Distrito Sanitário Especial Indígena Leste de Roraima, sobretudo ao considerar que o Parecer nº 335/2018/CJU-RR/CGU/AGU, de 26/06/2018, que lhe foi encaminhado via Despacho do Coordenado Distrital, de 28/06/2018, alertava que o processo emergencial "que já não tinha a devida justificativa plausível [...] teve o prazo expirado em 20/05/2018". Portanto era-lhe exigível conduta diversa, mais zelosa, sendo que o responsável tinha potencial consciência da ilicitude dos fatos.
c) Dispositivos violados:
	c.1) Acórdão 1801/2014-TCU-Plenário, Relator Ministro Raimundo Carreiro;
	c.2) Acórdão 4780/2016-TCU-Primeira Câmara, Relator Ministro José Mucio Monteiro;
	c.3) Lei 8666/1993, art. 24, inciso IV.
e)	aplicar, individualmente, aos Srs. Joseilson Câmara Silva (CPF XXX.306.292-XX) e Marcos Herbert Félix (CPF XXX.660.121-XX) a multa prevista no art. 58 da Lei 8.443/1992;
f) 	autorizar, desde logo, a cobrança judicial da dívida, caso não atendida a (s) notificação (ões) , na forma do disposto no art. 28, Inciso II, da Lei 8.443/1992;
g)	autorizar também, desde logo, se requerido, com fundamento no art. 26 da Lei 8.443, de 1992 c/c o art. 217, §§ 1º e 2º do Regimento Interno, o parcelamento da (s) dívida (s) em até 36 parcelas, incidindo sobre cada parcela, corrigida monetariamente, os correspondentes acréscimos legais fixando-lhes o prazo de quinze dias, a contar do recebimento da notificação, para comprovar perante o Tribunal o recolhimento da primeira parcela, e de trinta dias, a contar da parcela anterior, para comprovar os recolhimentos das demais parcelas, devendo incidir sobre cada valor mensal, atualizado monetariamente, os juros de mora devidos, no caso do débito, na forma prevista na legislação em vigor, alertando os responsáveis de que a falta de comprovação do recolhimento de qualquer parcela importará o vencimento antecipado do saldo devedor, nos termos do § 2º do art. 217 do Regimento Interno deste Tribunal;
h)    	enviar cópia do Acórdão a ser prolatado a Secretaria Especial de Saúde Indígena e ao Distrito Sanitário Especial Indígena Leste de Roraima, bem como aos responsáveis, para conhecimento, alertando-os de que a presente deliberação, acompanhada do Relatório e do Voto que a fundamentam, está disponível para a consulta no endereço www.tcu.gov.br/acordaos;
i)	encaminhar cópia do acordão que for adotado ao Procurador-Chefe da Procuradoria da República em Roraima, nos termos do §3º do art. 16 da Lei 8.443/1992 c/c o § 7º do art. 209 do Regimento Interno do TCU, para adoção das medidas que entender cabíveis, informando-lhe que o inteiro teor da deliberação pode ser consultado no endereço www.tcu.gov.br/acordaos.
	É o relatório.

Rafael de Almeida Pimenta Pereira (OAB/RR nº 317-A), representando CSC Melo Eireli Ltda.

Subprocurador-Geral Lucas Rocha Furtado.

TOMADA DE CONTAS ESPECIAL. IRREGULARIDADES NO DISTRITO SANITÁRIO INDÍGENA LESTE DE RORAIMA - DSEI LESTE. CONTAS IRREGULARES DOS DOIS RESPONSÁVEIS. MULTA. CONTAS REGULARES DA EMPRESA CONTRATADA. QUITAÇÃO.

TOMADA DE CONTAS ESPECIAL (TCE)

Secretaria de Controle Externo de Tomada de Contas Especial (SecexTCE).

Aprecia-se tomada de contas especial instaurada em atendimento ao Acórdão 2386/2019-TCU-Plenário, de minha relatoria (peça 22) , que autorizou a conversão do TC Processo 040.270/2018-1, auditoria que apurou possíveis irregularidades no âmbito do Distrito Sanitário Especial Indígena Leste de Roraima (Dsei Leste) , órgão vinculado à Secretaria Especial de Saúde Indígena (peças 1-20) , bem como autorizou a realização das citações e audiências propostas.
2.	Cabe ressaltar que, conforme despacho de minha autoria, nos autos do TC Processo 010.956/2018-2, autorizei a antiga Secex-Roraima a promover auditoria em processos de contratações diretas realizadas pelos Distritos Sanitários Especiais Indígenas Leste de Roraima (Dsei Leste) e Yanomami (Dsei Yanomami) , no período entre 05/11/2018 e 13/03/2019, tendo em vista a excessiva quantidade de contratações diretas, ou seja, realizadas sem o ordinário procedimento licitatório, que tais entidades celebravam, em comparação com as demais unidades jurisdicionadas localizadas em Roraima. Para a consecução daquela auditoria foram autuados dois processos: TC Processo 006.376/2019-3 - Dsei Yanomami e o TC Processo 040.270/2018-3 - Dsei Leste, este convertido na presente TCE. 
3.	Apuradas as responsabilidades e realizadas as devidas citações e audiências dos responsáveis Joseilson Câmara Silva, Marcos Herbert Félix e empresa CSC Melo Eireli Ltda., a Secretaria de Controle Externo de Tomada de Contas Especial concluiu, a partir dos elementos constantes nos autos e da análise das defesas apresentadas (peças 41/44, 52 e 54, 45/48 e 61) , estar afastada a ocorrência de débito no presente processo, mantendo-se, porém, a irregularidade referente à abertura e realização de contratação emergencial (processo de dispensa 25063.001352/2017-25/2017, que originou o Contrato 15/2017 firmado com a empresa CSC Melo Eireli Ltda) sem justificativa consistente a caracterizar a situação de urgência, em afronta ao inciso IV do artigo 24 da Lei 8.666/1993, e à prorrogação irregular do Contrato 15/2015, firmado pelo Dsei Leste Roraima.
4.	Ademais, a unidade técnica apurou que a responsabilidade pela irregularidade confirmada nestes autos deve recair sobre os Srs. Joseilson Câmara Silva e Marcos Herbert Félix, então Coordenador Distrital de Saúde Indígena e Chefe do Serviço de Recursos Logísticos do Dsei Leste, respectivamente, não ficando constatado nos autos elementos que demonstrem a boa-fé dos responsáveis ou a ocorrência de outros excludentes de ilicitude, punibilidade ou culpabilidade.
5.	Assim, a unidade instrutiva propôs, em uníssono, julgar irregulares as contas dos Srs. Joseilson Câmara Silva e Marcos Herbert Félix, aplicando-lhes a multa prevista no art. 58, inciso I, da Lei 8.443/92, sem a imputação de débito, bem como julgar regulares as contas da empresa CSC Melo Eireli Ltda, entendimento este acompanhado pelo Ministério Público junto a este Tribunal. 
6.	Feita essa breve contextualização, passo a decidir.
7.	De pronto, registro minha concordância com o entendimento manifestado pela Secex TCE, anuído pelo Ministério Público junto a este Tribunal, cujos fundamentos incorporo às minhas razões de decidir, sem prejuízo das considerações a seguir.
8.	Vale destacar, de forma resumida, as responsabilidades estabelecidas nos autos, que estão bem delineadas de forma detalhada no Relatório que acompanha este Voto.
9.	O Sr. Joseilson Câmara Silva foi citado por, na condição de Coordenador Distrital de Saúde Indígena, ter ratificado a dispensa de licitação e homologado a contratação da empresa CSC Melo Eireli Ltda., cuja oferta apresentada revelou-se com sobrepreço e cujos pagamentos decorrentes do Contrato nº 15/2017 restaram superfaturados, e chamado em audiência por, dentre outros, ter assinado ato de dispensa de licitação o qual ratifica a dispensa e homologa a contratação da empresa CSC Melo Eireli, ignorando o precedente Parecer Jurídico que alertou quanto à necessidade de "complementação e correção nos moldes sugeridos, como forma de assegurar a legalidade e prosseguimento do feito". 
10.	Já o Sr. Marcos Herbert Félix foi citado por, dentre outros, na condição de Chefe do Serviço de Recursos Logístico, ter falhado na sua competência de assegurar que os preços orçados correspondessem à realidade mercadológica, e chamado em audiência por ter autorizado a  abertura de processo de contratação emergencial mesmo havendo tempo hábil para a conclusão do processo de pregão eletrônico e por conduta omissiva, na medida em que, ao tomar conhecimento da inviabilidade jurídica da prorrogação do contrato, manteve-se inerte.
11.	 Por sua vez, no que se refere à empresa CSC Melo Eireli Ltda, sua responsabilidade nos autos se relaciona apenas à citação por ter celebrado o Contrato nº 15/2017, por preços supostamente muito acima dos praticados por ela mesma, ao comparar com os valores que pactuou no âmbito do Contrato nº 4/2015, celebrado junto ao Dsei Yanomami.
12.	Isto posto, a partir das defesas apresentadas (peças 41/44, 52 e 54, 45/48 e 61) e na linha do entendimento manifestado pela unidade técnica e ratificado pelo Douto Parquet, quanto ao objeto da citação - indícios de superfaturamento -  entendo que devam ser acatadas as alegações de defesa apresentadas pelos responsáveis quanto ao suposto débito de superfaturamento praticado no contrato emergencial, pois como demonstrado pela unidade técnica, ficou constatado nos autos que não existem parâmetros suficientes para a comparação efetuada entre os contratos do Dsei Leste e Dsei Yanomami para fins de imputação de débito da forma como foi feita. Assim, deixam de existir as irregularidades imputadas à empresa CSC Melo Eireli Ltda.
13.	No entanto, quanto aos pontos da audiência, não foram apresentados fatos novos quanto à realização do contrato emergencial sem a comprovação da situação de emergência, deixando-se de acatar as razões de justificativa apresentadas pelos responsáveis quanto a este quesito, bem como não devem ser acatadas suas razões de justificativas quanto à prorrogação contratual, ante a configuração de prorrogação verbal, tácita e informal, o que me conduz a julgar as contas dos Srs. Joseilson Câmara Silva e Marcos Herbert Félix irregulares, sem contudo, imputar-lhes o débito apurado nos autos. 
14.	Por fim, vale ressaltar ainda que a pretensão punitiva do TCU, conforme Acórdão 1441/2016-TCU-Plenário, Relator Min. Benjamin Zymler, que uniformizou a jurisprudência acerca dessa questão, subordina-se ao prazo geral de prescrição indicado no art. 205 do Código Civil, que é de dez anos, contado da data de ocorrência da irregularidade sancionada, nos termos do art. 189 do Código Civil, sendo este prazo interrompido pelo ato que ordenar a citação, a audiência ou a oitiva do responsável. No caso em exame, a perspectiva de aplicação de penalidade aos responsáveis não foi alcançada pela prescrição, uma vez que as irregularidades sancionadas se deram no exercício de 2017 e o ato de ordenação da citação ocorreu em 17/04/2020 (peça 25) . 
	
	Pelas razões expostas, VOTO no sentido de que seja adotado o acórdão que ora submeto à apreciação deste colegiado.
TCU, Sala das Sessões Ministro Luciano Brandão Alves de Souza, em 8 de março de 2022.
Ministro JOÃO AUGUSTO RIBEIRO NARDES 
Relator